【裁判字號】    98,重訴,26
【裁判日期】    981214
【裁判案由】    損害賠償
【裁判全文】
臺灣宜蘭地方法院民事判決              98年度重訴字第26號
原      告  甲○○
訴訟代理人  陳繼民律師
被      告  丙○○
            華南永昌綜合證券股份有限公司
前一人
法定代理人  乙○○○
前一人
訴訟代理人  鄭涵雲律師
上列當事人間損害賠償事件，原告於本院刑事庭97年度訴字第34
2號審理中提起97年度附民字第48號刑事附帶民事訴訟，經刑事
庭裁定移送民事庭審理，本院於中華民國98年11月24日言詞辯論
終結，判決如下：
    主  文
被告丙○○應給付原告新台幣肆仟捌佰肆拾萬元，及自民國九十
八年四月二十四日起至清償日止，按年息百分之五計算之利息。
原告其餘之訴駁回。
訴訟費用由被告丙○○負擔百分之九七，餘由原告負擔。
本判決第一項原告勝訴部分，於原告以新台幣壹仟陸佰壹拾萬
元為被告丙○○供擔保後，得假執行。
原告其餘假執行之聲請駁回。
    事實及理由
壹、程序方面：
    本件被告丙○○，未於最後言詞辯論期日到場，核無民事訴
    訟法第386條各款所列情形，爰依原告之聲請，由其一造辯
    論而為判決。
貳、實體方面：
一、原告主張：
（一）被告丙○○係被告華南永昌綜合證券股份有限公司（下稱
      華南永昌公司）蘇澳分公司營業部襄理，從事股票、期貨
      買賣及融資等相關業務，惟被告丙○○因投資股票失利，
      急需資金填補缺口，明知已陷於周轉不靈，竟隱瞞已無力
      清償狀況，並為提升個人及被告華南永昌公司業績，實際
      非投資國內股票丙種墊款融資、台指期貨、股票代操基金
      、融資融卷財力證明等用途，仍佯以虛偽不實之投資國內
      股票丙種墊款融資、台指期貨、股票代操基金、融資融券
      財力證明等或親友急需周轉金，向原告佯稱繼續代操等可
      持續獲利，因而原告自民國94年4月起陸續投資數千萬元
      。迨至95年8月中旬，被告丙○○始出面向原告解釋，並
      提出其於95年8月12日向行政院金融監督管理委員會證券
      期貨局（下稱金管局）之自白書，原告至此方知受騙上當
      ，扣除被告丙○○返還之部分資金及獲利，被告丙○○侵
      吞挪用原告投資款項計新台幣（下同）4990萬元。又被告
      丙○○之不法行為業經本院刑事庭以97年度訴字第342號
      刑事判決論罪科刑在案。另被告華南永昌公司為被告丙○
      ○之雇主，被告丙○○利用身為被告華南永昌公司蘇澳分
      公司營業部襄理之便，向原告誆稱代為操作基金，致原告
      深信而陸續付出鉅款，應負侵權行為之責，又被告華南永
      昌公司平日並未對員工嚴加督導杜絕弊案，且因營業人員
      詐害投資大眾時有所聞，更應要求所屬員工恪遵法規，竟
      疏於督導，以致本件損害發生，亦應負雇用人連帶損害賠
      償責任，爰依民法第184條第1、2項、第188條之規定提起
      本訴，求為判准被告丙○○、華南永昌公司應連帶賠償
      4990萬元，並聲明：被告丙○○、華南永昌公司應連帶給
      付原告4990萬元，及自起訴狀繕本送達之翌日起至清償日
      止，按年息百分之5計算之利息；願供擔保，請准宣告假
      執行。
（二）對被告抗辯所為之陳述：
    １針對時效抗辯部分：
      按侵權行為損害賠償請求權之消滅時效，應以請求權人知
      悉「實際損害」且「賠償義務人」時，消滅時效方開始起
      算。本件原告確實有到宜蘭縣政府警察局蘇澳分局製作筆
      錄，但那是因為被告丙○○避不見面才經分局通知協助調
      查被告丙○○犯罪情形，原告固確實表明對被告丙○○及
      華南永昌公司提起告訴，然此係基於承辦員警表示多人已
      遭詐騙且已提起告訴，原告在不明究裡下依警方要求說明
      投資金額並表示提起告訴，惟並非原告知悉被告犯罪事實
      而主動報案，故斯時原告尚不確定被告丙○○是否真有詐
      欺情事，直到95年8月12日看到被告丙○○向金管員提出
      之自白書、被告丙○○於95年8月中旬出面親向原告解釋
      ，原告方確定遭欺騙並知悉損害之金額。綜上，原告於95
      年6月11日宜蘭縣政府警察局蘇澳分局製作之筆錄，非原
      告知悉實際損害及賠償義務人之時點，且被告丙○○95年
      8 月12日之自白書更承認願負法律責任，是以本件消滅時
      效之起算當應自原告95年8月中旬開始起算，原告請求被
      告等連帶賠償並未罹於消滅時效。
    ２針對被告丙○○是否為職務上行為侵害原告部分：
      按民法第188條第1項所謂受僱人因執行職務不法侵害他人
      之權利，不僅指受僱人因執行其所受命令，或委託之職務
      自體，或執行該職務所必要之行為，而不法侵害他人之權
      利者而言，即受僱人之行為，在客觀上足認為與其執行職
      務有關，而不法侵害他人之權利者，就令其為自己利益所
      為亦應包括在內（最高法院42年台上字第1224號判例參照
      ），且職務上之行為、職務上予以機會之行為及與執行職
      務之時間或處所有密切關係之行為、相牽連之行為，皆屬
      執行職務之行為，此亦為最高法院歷年判決所採之見解。
      查本件被告丙○○係受被告華南永昌公司蘇澳分公司之公
      司負責人戊○○指示代操以拉抬被告華南永昌公司蘇澳分
      公司之業績，而被告華南永昌公司蘇澳分公司更全力協助
      被告丙○○，不僅以公款購買禮品分送被告丙○○之人頭
      戶，且向被告丙○○通風報信稽查時間，要求被告丙○○
      將相關不法事證隱匿。故被告丙○○既假稱被告華南永昌
      公司可代操基金而詐騙原告，更以身為被告華南永昌公司
      之蘇澳分公司營業部襄理，於工作期間，製作相關報表傳
      真並寄送予原告，被告丙○○之不法行為，縱非執行其所
      受被告華南永昌公司蘇澳分公司之命令，亦是利用職務上
      之機會，並與其執行職務之時間或處所均有密切關係，且
      被告華南永昌公司亦因此遭金管會予以警告處分。職是，
      被告丙○○之不法行為客觀上顯屬執行職務之行為，被告
      華南永昌公司自應依民法第188條第1項負連帶賠償責任。
    ３針對被告華南永昌公司辯稱原告與被告為借貸關係，且原
      告主張之金額應扣除利息部分：
      被告丙○○代操模式，乃是電話告知當日股票賣出金額，
      當日購入股票及加碼購買股票，差額於第3日匯予原告或
      由原告補足交割款。承上，如被告丙○○係與向原告借款
      者，原告理當記載「借」或「貸」，而非「賣」、「買」
       ，且衡諸常理，借貸均會約定利息，而以兩造間每日均
      有金錢往來，自應約定固定利率，豈會每日均約定不同利
      率？是以，被告華南永昌公司辯稱兩造間為借貸關係無足
      採，渠等主張應扣除利息云云，亦屬無據。
二、被告則答辯如下：
（一）被告丙○○部分：
      未於最後言詞辯論期日到庭，但曾到場表示願意與原告和
      解，並以本金4990萬元於恢復自由之身後分10年攤還。如
      無法與原告和解，則被告先前所給付之利息2680萬元部分
      應予扣除。
（二）被告華南永昌公司部分：
    １原告之請求權已罹於時效：
      按民法第197條第1項前段規定：「因侵權行為所生之損害
      賠償請求權，自請求權人知有損害及賠償義務人時起，2
      年間不行使而消滅。」，同法第144條第1項規定：「時效
      完成後，債務人得拒絕給付。」，另關於侵權行為損害賠
      償請求權之消滅時效，應以請求權人實際知悉損害及賠償
      義務人時起算，不以知悉賠償義務人因侵權行為所構成之
      犯罪行為被檢察官起訴，或法院判決有罪為準（最高法院
      72年台上字第738號判例參照）。本件原告於95年5月12日
      即至法務部調查局台北市調查處製作調查筆錄，並於95年
      6月21日至宜蘭縣政府警察局蘇澳分局製作警詢筆錄，再
      於95年6月27日撰寫刑事告訴被告丙○○理由狀，三個時
      點均顯示原告於當時已知悉被告丙○○侵權行為之事實（
      包括「被詐騙之事實」、「被詐騙之金額」），從而本件
      原告侵權行為損害賠償請求權之消滅時效應自斯時起算，
      原告卻於97年8月8日始對被告公司起訴，其請求權顯已罹
      於時效而消滅。次按民法第279條規定：「就連帶債務人
      中之一人所生之事項，除前5條規定或契約另有訂定者外
      ，其利益或不利益，對他債務人不生效力。」，而請求、
      中斷時效即屬之。又按民法第138條規定：「時效中斷，
      限當事人、繼承人、受讓人之間始有效力。」，再按最高
      法院56年台上字第1112號判例謂：「…。所謂當事人者，
      係關於時效中斷之行為人，故連帶債務中之一人對債權人
      承認債務，對該債務人債權之消滅時效因而中斷，但對其
      他債務人，債權之消滅時效並不中斷。」，故關於連帶債
      務人間之消滅時效應各別進行，互不影響。雖原告主張本
      件消滅時效因被告丙○○承認而中斷時效，而應自95年8
      月中旬重新起算云云，惟丙○○之自白書是否為所謂之「
      承認」，已有疑問，蓋丙○○於該自白書中並未自認任何
      侵權行為，僅陳稱本件純屬債務糾紛而已；且依前揭最高
      法院判例意旨，即便原告對被告丙○○之請求權因被告丙
      ○○承認而中斷，但此所謂時效中斷之效力僅及於丙○○
      個人而不及於被告華南永昌公司。
    ２原告就丙○○詐欺之行為，應舉證以實其說：
      原告主張原告委由被告丙○○代為操作股票買賣，遂交付
      資金予被告丙○○，嗣被告丙○○侵吞挪用原告款項4990
      萬元云云，惟被告丙○○確有為原告代操買賣股票之事實
      ，故原告所受損害均因被告丙○○代為操作股票所受之虧
      損，並非被告丙○○私人侵吞挪用。準此，原告稱被告因
      侵吞挪用行為致其受有損害云云，乃與事實不符。故原告
      主張被告因侵吞挪用之詐欺行為致其受有損害云云，以及
      被告華南永昌公司何行為致原告受有損害？原告均應依民
      法第277條第1項規定負舉證之責。
    ３原告亦應就其損害金額舉證以實其說：
      原告請求金額僅以被告丙○○親書之虧損名單證明其所受
      金額，惟該名單係被告丙○○於95年8月22日所製作，尚
      無法證明原告有交付被告前揭資金之事實，就此部分被告
      公司亦予以爭執，原告等應就其損害金額提出相關已交付
      被告丙○○之單據舉證以實其說。再依本院刑事庭97年度
      訴字第342號卷第206頁所附由被告丙○○書立之手稿所示
      ：「這些資金都是他與他姊姊還有補習班、股東、家長、
      還有是股（東）的姊姊的，另外也有的是朋友做生意用到
      的週轉金，還不需用到的都先轉到我這邊來先來賺短期利
      息。…一直下來也不少的利息，有時候一星期可能利息就
      300至400萬元。」（即被證5），準此，原告所收取的紅
      利亦可能早已超出所交付之金額，而原告主張所受之損害
      ，乃交付予被告丙○○之總額，並未扣除其已收取之紅利
      。又依原告位於陽信銀行帳號000000000000存摺資料顯示
      ，而以被告丙○○合作金庫銀行0000000000000號提存記
      錄（參見台灣宜蘭地方法院檢察署96年度發查字第22號卷
      一第218頁以下及該署95年度他字第549號卷宗合作金庫商
      業銀行蘇澳分行95年7月19日函所檢附之丙○○帳戶交易
      明細），自94年3月25日至95年4月27日之期間內，原告甲
      ○○匯出予丙○○為235,409,000元，而丙○○匯回給原
      告甲○○之款項為220,731,200元，兩者差距僅有14,697,
      800元，此金額與原告起訴求償之金額明顯差距過大，而
      被告丙○○並沒有負擔虧損，只是賺取利息，應無代操情
      事。且前開金額並未精算丙○○以其餘人頭戶或其餘銀行
      匯給原告之款項，而僅以丙○○合庫銀行及原告陽信銀行
      帳戶某一段時日進出為計算基礎，若將原告與被告丙○○
      合作之全部時日之每筆傳票調出並扣減金額後，原告匯出
      金額與已收取金額之差距必定更低，是故原告應就所受損
      害係「交付金額」扣除「所收取紅利」之數額，詳盡舉證
      責任。
    ４被告丙○○受原告委託為丙種墊款融資、融資融券財力證
      明等協議，乃原告等為圖鉅利，與被告丙○○私下串謀合
      意，此等行為並非被告丙○○執行被告華南永昌公司職務
      之行為，且原告亦非被告華南永昌公司之客戶，原告請求
      被告公司負連帶賠償責任無理由：
    (1)按民法第188條第1項前段規定：「受僱人因執行職務，不
      法侵害他人之權利者，由僱用人與行為人連帶負損害賠償
      責任。」，以行為人在執行職務之範圍內為要件，始有適
      用，倘係受僱人個人之犯罪行為而或私下協議行為與執行
      職務無關，即與該條規定之要件不合，殊無因受僱人濫用
      職務或利用職務上之機會及與執行職務之時間或處所有密
      切關係之行為，其外觀在客觀上認與執行職務有關，不法
      侵害他人權利，遽認僱用人應與該受僱人負連帶賠償責任
      。」（最高法院89年度台上字第2539號、95年度台上字第
      38號、93年度台上字第2059號民事判決參照）。次按證券
      交易法第70條規定：「證券商負責人與業務人員管理之事
      項，由主管機關以命令定之。」，主管機關為規範證券商
      負責人與業務人員之職務範圍，乃訂有「證券商負責人與
      業務人員管理規則」，依該規則第2條規定，證券營業員
      之職務範圍並不包括收受及繳納股款、保管存摺印鑑等。
      同法第18條第2項第9款更規定：「證券商之負責人及業務
      人員，除其他法令另有規定外，不得有下列行為：…九與
      客戶有借貸款項、有價證券或為借貸款項、有價證券之媒
      介情事。」，準此，營業員不得與客戶間有全權代操之約
      定，亦不得與客戶間從事丙種墊款等私相授受情事，凡此
      均非營業員職務範圍，且為法令所不許之行為。再按委託
      人委託買賣證券注意事項第10條規定：「委託人亦不得將
      委託買進之證券或賣出證券之價金或其他款券存放於證券
      經紀商或其人員（包括負責人、經理人及所有工作人員等
      ）處，否則，委託人應自負其責。」、第11條規定：「委
      託人委託買賣證券，應透過證券經紀商經登記合格之營業
      員代為買賣，並依規定辦妥託辦、成交及交割等手續，不
      得與他人私相授受，否則，委託人應自負其責。」，上開
      規定乃規範投資人買賣證券之相關注意義務，投資人如欲
      進行股票買賣投資，本應透過證券經紀商開戶，並經由經
      登記合格之營業員代為買賣，不得與他人私相授受，該規
      定頒布行之有年，均為一般大眾投資人普遍所知悉。而所
      謂代操股票係委託人自負盈虧，若僅是固定領取利息，則
      應屬代操股票之關係，而僅屬單純借貸而已，是本件原告
      甲○○並無負擔丙○○操作股票之虧損，故關於原告提供
      之資金，應非委由丙○○代操股票，而係純粹之私人借貸
      而已，概與丙○○執行被告公司營業員職務無涉；即令本
      院認原告與丙○○間有代為操作之協議，則該等協議係屬
      私下委託，且屬前揭法令所不允許之行為，被告公司並無
      代操之業務項目，此亦非營業員之職務範圍。故本件原告
      逕將款項匯予或現金交付予被告丙○○私人帳戶中，私下
      與被告丙○○成立丙種墊款融資及融資融券財力證明等串
      謀合意，此等違反相關法令之行為，並非被告丙○○於被
      告公司之職務行為。
    (2)被告公司已盡相當之注意，原告等與被告丙○○私下借款
      、丙種墊款及提供資金與他人製作財力證明之合意，被告
      公司縱加相當注意亦無從防免本件損害之發生：
      按民法第188條第1項後段規定：「選任受雇人及監督其職
      務之執行，已盡相當之注意或縱加以注意而仍不免發生損
      害者，雇用人不負損害賠償責任」。被告華南永昌公司一
      般與投資人簽定之委託買賣證券契約時，均依法令規定將
      「委託人委託買賣證券注意事項」及「臺灣證券交易所股
      份有限公司證券商經紀商受託契約準則」等相關行政命令
      納入契約條款，以建構交易規則，以憑雙方共同遵守，並
      請投資人出具聲明書聲明不得與營業員間有私下約定行為
      ，且亦定期向投資人等寄發對帳單，以供檢視交易紀錄是
      否有不實之處，實已盡相當之注意。而本件原告與被告公
      司間並無任何契約關係，被告公司對於原告本身之資金狀
      況及投資行為並無任何稽查之權利及注意之義務，自無法
      發現被告丙○○下班後之私下行為，無從防免本件損害之
      發生，故被告公司得依上開民法第188條後段規定予以免
      責。
    (3)證券投資市場屬高風險產業，投資人負較高注意義務，故
      關於客戶主張證券商應負民法第188條責任案件，近期最
      高法院見解均將職務範圍予以限縮，認定證券商不負賠償
      責任。故若民法第188條之責任範圍如無限上綱，則結果
      僅為滿足單一之客戶，而使證券商所有股東之權益受到減
      損，並將使證券商辛苦經營之成果不易維持，甚至僅因單
      一特殊案例而導致公司無法生存，實則證券商所賺取者為
      微薄之交易手續費，生存不易，故證券法令及最高法院見
      解始需將連帶責任之範圍加以限縮，而僅就單純無辜受害
      之客戶加以保障，而本件原告等完全未盡注意義務，且明
      知違法卻仍與丙○○達成私下合意不循正常方式交易，凡
      此均足以佐證原告並無保障之必要，本件純為原告與丙○
      ○間之私下紛爭，被告公司對此完全不知情且亦為受害者
      ，而原告對於其所謂損害之發生及擴大已有重要程度之參
      與，被告公司依法尚不須負連帶賠償責任。
    ５原告明知被告丙○○以從事丙種墊款及提供資金予他人製
      作財力證明，乃屬不法行為，但卻貪圖高額利息而執意與
      丙○○私下合意，依民法第217條與有過失規定，應自負
      風險：按民法217條第1項規定：「損害之發生或擴大，被
      害人與有過失者，法院得減輕賠償金額，或免除之」。按
      最高法院94年度台上字第1855號判決指出：「所謂『被害
      人與有過失』亦僅須被害人之行為為損害之共同原因，且
      其過失行為並有助成損害之發生或擴大者，即屬相當，不
      問賠償義務人應負故意、過失或無過失責任，均有該條項
      規定之適用。再者，管理規則第十六條明文禁止營業員挪
      用或代客戶保管有價證券、款項、印鑑或存摺。又印章、
      存摺、取款憑條等重要文件，應自行妥善保管，買賣股票
      之款項，亦應匯入自行開立之券戶，倘無故交付他人，或
      匯款於他人帳戶，致遭利用而受害，自不能謂於損害之發
      生為無過失。」。本件原告與被告丙○○私下成立丙種墊
      款、提供資金予他人製作財力證明合意，且明知該等行為
      不法行為，已如前述，猶甘冒風險將資金匯付至被告丙○
      ○個人帳戶內供被告丙○○運用，可證原告等人與有過失
      情節重大。又原告與被告丙○○間有長達數年之資金往來
      關係，可證原告之目的在於貪圖被告丙○○所給付之鉅額
      利息，且事實上原告亦長期領取被告丙○○給付之利息，
      其金額可能已超過原告所提供予被告丙○○之金額，於該
      等給付利息正常之期間中，原告從未爭執被告丙○○之行
      為係屬被告公司所不能准許之行為，反而欣然配合此種私
      下合作之模式，而今因被告丙○○虧損，原告反指控此種
      行為違法所不許，強令被告公司負賠償責任，該等主張，
      不僅於法有違，更與情理不符，有違禁反言原則，是即令
      原告確受有損失，亦因渠等與有過失情節重大，而應自行
      負責。
    ６並答辯聲明：原告之訴及其假執行之聲請均駁回；如受不
      利判決，願供擔保請准宣告免為假執行。
三、兩造不爭執事項：
（一）被告丙○○至95年5月間止任職於被告華南永昌公司之蘇
      澳分公司營業部。
（二）原告自94年4月間陸續交付被告4990萬元，並依被告丙○
      ○指示陸續匯款至被告丙○○合作金庫商業銀行蘇澳分行
      帳戶。
（三）原告於95年5月12日至法務部調查局台北市調查處製作調
      查筆錄；於95年6月11日前往宜蘭縣政府警察局蘇澳分局
      製作筆錄；於95年6月27日撰寫刑事告訴被告丙○○理由
      狀。
（四）被告丙○○曾向金管局提出95年8月12日自白書。
（五）金管會以被告華南永昌公司對被告丙○○之行為督導不周
      ，違反證券商管理規則第2條第2項規定，予以警告處分。
（六）被告丙○○之不法行為經本院刑事庭97年度訴字第342號
      刑事判決論罪科刑在案。
四、得心證之理由：
（一）就被告丙○○部分：
    １按民法第184條第1項前段規定，因故意或過失，不法侵害
      他人之權利者，負損害賠償責任。經查，被告丙○○為被
      告華南永昌公司蘇澳分公司營業部襄理，從事股票、期貨
      買賣及融資等相關業務，惟被告丙○○因投資股票失利，
      急需資金填補缺口，明知已陷於周轉不靈，竟隱瞞已無力
      清償狀況，並為提升個人及被告華南永昌公司業績，實際
      非投資國內股票丙種墊款融資、台指期貨、股票代操基金
      、融資融券財力證明等用途，仍佯以虛偽不實之投資國內
      股票丙種墊款融資、台指期貨、股票代操基金、融資融券
      財力證明等或親友急需周轉金，向原告佯稱繼續代操等可
      持續獲利，因而詐欺原告陸續投資數千萬元等情，業經本
      院刑事庭97年度訴字第342號判決認定在案，經核上開判
      決影印卷宗，並無不合，亦為被告所不爭執，堪信屬實，
      故被告丙○○不法侵害原告之財產權，應負損害賠償責任
      。
    ２有關原告投入資金之過程，被告於其自白書中指稱：其為
      第三人陳素蓮代操初期實際有從事代操買賣股票，但至後
      來（94年3月31日發生交割金不足，並已知無法繼續代操
      ）獲利不如預期，加上要留住客戶，利息自行吸收，又害
      怕投資人將資金收回，所以當初允諾的高獲利也都如期給
      予客戶，投資人極需資金時，又需按時還款，為同時應付
      數位金主需要的資金及之前對獲利的承諾才導致資金周轉
      不靈，將新進資金拿去還給需要資金的金主，付高獲利及
      利息，買賣股票代操的部分都停止，只能做當沖來衝業績
      。就原告之部分，係於94年3月初說服原告加入「代墊資
      金」，並於94年3月25日匯入150萬元資金，言明固定當墊
      丙基金使用，並另有供作財力資金證明之部分。94年4月
      初，原告向伊詢問代操基金之相關事宜，當時伊正煩惱獲
      利未若預期之事，遂把握機會拉住原告，積極向原告遊說
      ，並告知保證獲利，雙方嗣在94年4月7日達成代操股票（
      基金）之約定，於當日收完盤於交割日匯款，95年5月3日
      伊從事之「丙種代墊款」、「代操股票」、「融資融券財
      力證明」的資金嚴重不足，又無法向金主調得款項才產生
      跳票事件，有關原告部分共計尚有虧損代操股票部分4300
      萬元，墊丙150萬元，財力證明540萬元，總金額4990萬元
      等情，有95年8月12日自白書可參。再核，原告於刑事案
      件調查筆錄中指出：94年3月25日被告丙○○電詢伊是否
      願意再做丙種代墊款，因先前透過陳素蓮介紹確實有獲利
      ，而且被告丙○○強調必能獲利，故匯款150萬元，同年3
      月31日被告丙○○電告存款業績差130萬元，伊遂匯款130
      萬元予被告丙○○做業績，4月初陳女將獎金和欠款一起
      匯還給伊。94年4月初，被告丙○○叫伊繼續跟她從事丙
      種墊款、基金代操、月底業績墊款、代墊客戶不足交割金
      ，伊認為有利可圖，於是繼續跟她做，…經統計丙○○尚
      欠伊4000餘萬元。準此以觀，被告丙○○與原告間之合作
      ，如屬於代操股票之部分，即依每日交割實況各有不同之
      獲利可分予原告取得，至於作為墊款或財力證明部分，單
      純則應屬借貸，由原告取得固定之利息報酬。又被告丙○
      ○至95年3月31日發生交割不足，已出現財務缺口，無法
      繼續代操股票，自此佯以虛偽不實之投資國內股票丙種墊
      款融資、台指期貨、股票代操基金、融資融券財力證明等
      或親友急需周轉金，故原告與被告丙○○合作之時點在94
      年4月初之後，向原告宣稱繼續代操等可持續獲利，並由
      原告投入資金，實則係將該資金用以返還需要資金的金主
      投資金，或給付高獲利及利息，則94年3月25日原告所匯
      入150萬元作墊丙基金之用，在前開時間點之前，核屬借
      貸供作墊款之用，應不在詐騙原告投資獲利而使原告給付
      金錢之侵權行為之範圍內，且該94年3月25日150萬元之匯
      款，依原告於調查局之前揭指訴，亦已經於94年4月初匯
      還，自應予扣除。
    ３被告丙○○另辯稱：原告請求之金額應扣除伊已給付之利
      息2680萬元部分云云。惟查，原告於97年5月14日偵查中
      即已指稱：代客操作的部分有4千多萬元，墊丙種530萬元
      ，財力證明450萬元，尚未還給伊等語。核與被告丙○○
      所出具之前揭自白書係記載「尚有虧損」的名單，列記代
      操股票4300萬元，墊丙150萬元，財力證明540萬元，總金
      額4990萬元應為大致相符；且查，縱令被告丙○○曾經支
      付利息或獲利予原告，而原告固有與被告丙○○自94年間
      起即陸續有資金往來之關係，並約定有借貸之利息或代操
      股票之紅利。原告並因此而獲有約定利息或紅利收入，然
      原告與被告丙○○間自94年以來所發生之借貸關係或收取
      高額利息有無不法等情，與其後94年間原告因被告丙○○
      惡意故意詐欺之不法行為，詐取原告所交付之金錢乙節，
      要屬二事。原告縱因之前之借貸關係獲有利益，其與本件
      因被告丙○○之侵權行為受有財產上之損害，兩者間並非
      基於與受損害之同一原因事實關係所致，故被告前述抗辯
      縱令屬實，亦應不得主張扣除利息。
    ４從而，原告應得向被告丙○○請求之損害賠償金額應為
      4840萬元，逾前開範圍之請求，難認有稽。
（二）就被告華南永昌公司部分：
    １按因侵權行為所生之損害賠償請求權，自請求權人知有損
      害及賠償義務人時起，2年間不行使而消滅。時效完成後
      ，債務人得拒絕給付。民法第197條第1項前段、第144條
      第1項分別定有明文。而關於侵權行為損害賠償請求權之
      消滅時效，應以請求權人實際知悉損害及賠償義務人時起
      算，非以知悉賠償義務人因侵權行為所構成之犯罪行為經
      檢察官起訴，或法院判決有罪為準（最高法院72年台上字
      第738號判例意旨參照）。經查，本件原告主張，其受被
      告丙○○詐欺而損害其財產權之侵權事實，前經於95年5
      月12日至法務部調查局台北市調查處陳述：「（問：你主
      動前來本處所為何事？）我今日主動至貴處主要係檢舉用
      昌公司證券蘇澳分公司經理戊○○、及襄理丙○○兩人利
      用職務之便兼營代客操作基金、短期代墊丙種、代墊交割
      金（客戶買股票金額，超過現有資金，由丙○○等先期代
      墊資金）等名義，詐騙我4千餘萬元。」、「…94年4月初
      ，丙○○叫我繼續跟她從事丙種墊款、基金代操、月底業
      績獎金墊款、代墊客戶不足交割金，我認為有利可圖，於
      是…拖到5月7日看到電視新聞報導華南永昌證券蘇澳分公
      司襄理丙○○吸金2億潛逃，我始知上當受騙，經統計丙
      ○○尚欠我4千餘萬元。」等語，有該次調查筆錄可參，
      依上情觀之，原告就「遭詐騙之時間、情形」及「受詐騙
      之金額」已詳為陳述，已難信其主張於當時不知遭詐騙或
      被告行為有該當其權利受侵害之侵權行為要件云云為真實
      ，再於95年6月11日原告復接受警方之調查，於製作警詢
      筆錄當時，台灣宜蘭地方法院檢察署已介入指揮偵辦系爭
      事件之刑事調查工作，有當時製作警詢筆錄之警員丁○○
      到庭證述明確。準此以觀，原告縱使未知悉全盤，亦已知
      其梗概，況原告於當時亦表明要對被告丙○○及被告華南
      永昌公司提出告訴並記明於調查筆錄可按（詳該署96年度
      勤查字第22號偵查卷宗第114至116頁），顯見原告至遲於
      95 年5月12日即應知被告丙○○有其所主張之故意或過失
      違法行為存在，且該行為已造成原告之財產損害事實存在
      ，亦即知悉系爭侵權事件損害之發生、受損害之原因（即
      遭詐欺事實）及應負該損害之賠償義務人（即被告等人）
      等情事存在，其請求權已處於得行使之狀態，則系爭侵權
      行為請求權時效自應最遲自95年5月12日開始起算。從而
      ，原告主張當時不清楚被告丙○○如何施以詐術之行為，
      係順警方之意稱要提出告訴等情，究與原告知悉被告丙○
      ○之有何行為該當侵權行為之要件有別，自無從本於侵權
      行為請求賠償，時效無從進行，依上開說明，自有違經驗
      法則，俱無可採，故原告於97年8月8日對被告華南永昌公
      司提起刑事附帶民事訴訟，顯已逾2年之時效期間。準此
      ，被告華南永昌公司所為原告對其之請求，顯已罹於時效
      之抗辯，應屬可採。
    ２又原告固主張，被告丙○○於95年8月12日自白書明白表
      示：「…我知道錯了，希望上司和公司出來共同分擔責任
      ，而非將所有責任推在我一人身上…，我也要向投資人說
      一聲抱歉，我願意勇敢面對我該負的法律責任。」，是時
      效即因其承認而中斷起算或可認其拋棄時效利益而起算，
      亦即被告丙○○並無爭執時效問題，即無時效完成之情形
      可言云云。惟按連帶債務人中之一人消滅時效已完成者，
      依民法第276條第2項規定，固僅該債務人應分擔之部分，
      他債務人同免其責任，惟民法第188條第3項規定，僱用人
      賠償損害時，對於侵權行為之受僱人有求償權，則僱用人
      與受僱人間並無應分擔部分可言，倘被害人對為侵權行為
      之受僱人之損害賠償請求權消滅時效業已完成，僱用人自
      得援用該受僱人之時效利益，拒絕全部給付，不以該受僱
      人已為時效抗辯為必要（最高法院95年度台上字第1235號
      裁判意旨參照）。又時效中斷，限於當事人、繼承人、受
      讓人之間始有效力（民法第138條參照），故時效之中斷
      僅有相對效力。所謂當事人者，係關於致時效中斷行為之
      人，故連帶債務人中之一人對債權人承認債務，對該債務
      人債權之消滅時效雖因而中斷，但對其他債務人，債權之
      消滅時效並不中斷（最高法院56年台上字第1112號判例意
      旨參照）。執此以觀，則本件縱因被告丙○○於時效完成
      後為承認而拋棄其時效利益，不得再行使時效抗辯權，然
      依上述判例、裁判見解及民法276條第2項規定，其效力自
      不及於被告華南永昌公司。從而，原告主張被告華南永昌
      公司之時效起算，已因被告丙○○之承認而有中斷時效或
      拋棄時效利益之情事存在，認其請求權未罹於時效而消滅
      云云，容無可取。
    ３基上，因被告華南永昌公司所為時效抗辯，應認屬可採，
      已如前述，則縱原告請求被告華南永昌公司應就被告丙○
      ○之侵權行為所致原告之損害，負僱用人連帶賠償責任為
      於法有據，被告公司亦可拒絕給付，故被告華南永昌公司
      所提出之其他抗辯，已無關勝敗，對本件判決結果不生影
      響，爰不再逐一論斷，併予敘明。
五、綜上所述，原告本於侵權行為之法律關係，起訴請求被告丙
    ○○賠償給付4840萬元，及自起訴狀繕本送達被告翌日即98
    年4月24日起至清償日止，按年息百分之5計算之利息，為有
    理由，應予准許，逾前開範圍之請求，即屬無稽，爰予駁回
    ；至原告起訴請求被告華南永昌公司應負民法第188條規定
    之雇用人連帶賠償責任部分，因其請求權已罹時效，且被告
    華南永昌公司已為時效抗辯，則縱其請求內容於法有據，被
    告華南永昌公司因為時效抗辯成立，仍可拒絕給付，故原告
    此部分之請求，即難准許，應予駁回。
六、假執行之宣告：原告陳明願供擔保聲請准宣告假執行，就其
    勝訴部分，核無不合，爰酌定相當之擔保金額准許之；至原
    告敗訴部分，其假執行之聲請則因訴之駁回，已失所附麗，
    應併予駁回。
七、本件事證已臻明確，兩造其餘攻擊、防禦方法及舉證，經核
    與判決結果無影響，爰不逐一論列，附此敘明。
、訴訟費用負擔之依據：民事訴訟法第79條。
中    華    民    國    98    年    12    月    14    日
                  臺灣宜蘭地方法院民事庭
                      法  官  郭淑珍
正本與原本無異。
如對本判決上訴，應於判決送達後20日內向本院提出上訴狀（須
附繕本）。
中    華    民    國    98    年    12    月    15    日
                      書記官  林慶生

司法院資訊處製作；財團法人民間司法改革基金會備份。
